【裁判字號】    99,簡,2544
【裁判日期】    990430
【裁判案由】    偽造文書
【裁判全文】
臺灣板橋地方法院刑事判決              99年度簡字第2544號
公  訴  人  臺灣板橋地方法院檢察署檢察官
被      告  甲○○
上列被告因偽造文書案件，經檢察官追加起訴（98年度偵字第22
318 號），被告自白犯罪，本院認宜以簡易判決處刑，並判決如
下：
    主  文
甲○○共同行使明知為不實之事項，而使公務員登載於職務上所
掌之公文書，足以生損害於公眾，處有期徒刑肆月，如易科罰金
，以銀元佰元即新臺幣玖佰元折算壹日，減為有期徒刑貳月，
如易科罰金，以銀元佰元即新臺幣玖佰元折算壹日。
    事  實
一、甲○○明知其與印尼籍女子VISENSA RESTINA （中文名稱游
    惠旋，所涉犯行，另經臺灣板橋地方法院檢察署檢察官職權
    不起訴）並無結婚之真意，為使游惠旋來臺工作，甲○○竟
    與黃守辰、廖涂彩雲（以上2 人所涉犯行，經本院另案審理
    ）及游惠旋基於行使使公務員登載不實事項於公文書之犯意
    聯絡，由黃守辰、廖涂彩雲居間安排甲○○前往印尼，於民
    國93年9 月9 日，由黃守辰帶同在印尼雅加達與游惠旋辦理
    結婚手續，並前往我國外交部駐印尼臺北經濟貿易代表處（
    起訴書誤載為中華商會）辦理印尼結婚證書認證手續。嗣甲
    ○○返臺後，即於94年9 月2 日，持上開印尼結婚證書、認
    證證明書等文件，前往桃園縣大溪鎮戶政事務所，填寫結婚
    登記申請書辦理與游惠旋之結婚登記，使不知情之戶政事務
    所承辦公務員為形式審查後，將此不實之結婚事項，登記於
    其職務上掌管之戶籍謄本，而核發戶籍謄本予甲○○，足以
    生損害於戶政機關對於戶籍及身分管理之正確性。甲○○取
    得上開登載不實之戶籍謄本後，旋交由黃守辰、游惠旋等人
    持以向我國駐印尼臺北經濟貿易代表處辦理游惠旋來臺簽證
    而行使之，使不知情之承辦簽證業務之公務員經實質審查後
    ，誤認游惠旋為甲○○之配偶，且符合來臺探親之要件，核
    發中華民國簽證予游惠旋，游惠旋遂於94年9 月22日持上開
    簽證入境臺灣，並由廖涂彩雲介紹至各地工作，嗣經警循線
    查知上情。
三、案經基隆市政府警察局移送臺灣板橋地方法院檢察署檢察官
    追加起訴。
    理  由
一、上揭事實，業據被告甲○○於本院審理中坦承不諱（本院99
    年訴字第276 號卷第72頁），經核與證人游惠旋於警詢及偵
    查中之證述相符（98年度偵字第22318 號卷第38頁、第77頁
    頁），且有桃園縣大溪鎮戶政事務所99年2 月12日桃溪戶字
    第0990000930號函暨函附之結婚登記申請書、印尼結婚證書
    、證明書、聲明書各1 份、內政部入出國及移民署99年2 月
    11日移署資處雲字第0990019917號函暨函附之外僑居留資料
    查詢- 明細內容顯示畫面、外國人居（停）留案件申請表、
    護照影本各1 份、被告之入出境資訊查詢單1 份附卷可參（
    本院99年度訴字第276 號卷第17頁、第28-33 頁、第58頁反
    面至第60頁、第63頁），被告上開自白與事實相符，堪信為
    真實。本案事證明確，被告犯行明確，應予依法論科。
二、查被告甲○○行為後，刑法部分條文業於94年2 月2 日修正
    公布，95年7 月1 日施行。修正後刑法第2 條第1 項規定：
    「行為後法律有變更者，適用行為時之法律；但行為後之法
    律有利於行為人者，適用最有利於行為人之法律」，係規範
    行為後法律變更所生新舊法比較適用之準據法，於新法施行
    後，應適用修正後刑法第2 條第1 項之規定，為「從舊從輕
    」之比較。又法律變更之比較適用，比較時應就罪刑有關之
    共犯、未遂犯、想像競合犯、牽連犯、連續犯、結合犯，以
    及累犯加重、自首減輕暨其他法定加減（如身分加減）與加
    減例等一切情形，綜其全部罪刑之結果而為比較；且就比較
    之結果，須為整體之適用，不能割裂分別適用各該有利於行
    為人之法律，此即法律變更之比較適用所應遵守之「罪刑綜
    合比較原則」及「擇用整體性原則」（最高法院24年上字第
    4634號判例、27年上字第2615號判例、95年第8 次刑事庭會
    議決議參照）。
    經查：
（一）刑法第33條第5 款有關罰金之最低數額部分，刑法分則編
      各罪所定罰金之貨幣單位原為銀元，修正前刑法第33條第
      5 款規定：「罰金：（銀元）1 元以上」，而銀元與新臺
      幣間之折算，依現行法規所定貨幣單位折算新臺幣條例規
      定，以銀元1 元折算新臺幣3 元；修正後刑法第33條第5
      款則規定：「罰金：新臺幣1 千元以上，以百元計算之」
      ；經比較修正前、後之規定，修正後刑法第33條第5 款所
      定罰金之最低數額，較之修正前提高，自以修正前刑法第
      33條第5 款之規定有利於被告，而應適用之。
（二）關於共犯之規定，修正前刑法第28條規定：「2 人以上共
      同實施犯罪之行為者，皆為正犯。」修正後則規定：「2
      人以上共同實行犯罪之行為者，皆為正犯。」上開條文係
      基於近代刑法之個人責任原則及法治國人權保障之思想，
      將共同正犯之參與類型，確定在「實行」概念下之共同參
      與行為，始成立共同正犯，否認所謂「陰謀共同正犯」及
      「預備共同正犯」，惟仍無礙於「共謀共同正犯」仍應受
      處罰之立場。然本案被告係直接從事構成要件犯罪事實之
      行為，則適用新舊刑法結果並無二致，故無新舊法比較之
      適用。
（三）綜此，依整體比較之結果，應適用修正前刑法第33條第5
      款規定較利於被告。
（四）關於易科罰金之折算標準部分，修正前刑法第41條第1 項
      前段規定：「犯最重本刑為5 年以下有期徒刑以下之刑之
      罪，而受6 個月以下有期徒刑或拘役之宣告，因身體、教
      育、職業、家庭之關係或其他正當事由，執行顯有困難者
      ，得以1 元以上3 元以下折算1 日，易科罰金。」；依修
      正前罰金罰鍰提高標準條例第2 條前段（現已刪除）規定
      ：就其原定數額提高為100 倍折算1 日，則被告行為時之
      易科罰金折算標準，應以銀元300 元折算1 日，經折算為
      新臺幣後，應以新臺幣900 元折算為1 日。惟新修正刑法
      第41條第1 項前段則規定：「犯最重本刑為5 年以下有期
      徒刑以下之刑之罪，而受6 個月以下有期徒刑或拘役之宣
      告者，得以新臺幣1 千元、2 千元或3 千元折算1 日，易
      科罰金。」，比較新舊法之結果，以修正前之規定較有利
      於被告，自應適用之。
三、論罪科刑部分
（一）按刑法第214 條所謂使公務員登載不實事項於公文書罪，
      須一經他人之聲明或申報，公務員即有登載之義務，並依
      其所為之聲明或申報予以登載，而屬不實之事項者，始足
      構成，若其所為聲明或申報，公務員尚須為實質之審查，
      以判斷其真實與否，始得為一定之記載者，即非本罪所稱
      之使公務員登載不實，最高法院73年臺上字第1710號判例
      意旨可資參照。查戶政事務所承辦公務員受理結婚登記時
      ，由申請人提出證明文件予戶政機關查驗後，即應予以登
      載，98年1 月7 日修正公布施行前戶籍法施行法第13條第
      2 項、第17條亦分別定有明文，因之關於結婚之戶籍登記
      ，戶籍機關當僅有形式審查權而無實質審查權。故核被告
      甲○○所為，係犯刑法第216 條、第214 條之行使使公務
      員登載不實文書罪。又被告使公務員登載不實之低度行為
      ，為其後行使之高度行為所吸收，不另論罪。被告甲○○
      與黃守辰、廖涂彩雲及游惠旋等人就上開犯行，有犯意聯
      絡及行為分擔，為共同正犯。
（二）追加起訴書另認：被告甲○○向我國駐印尼臺北經濟貿易
      代表處辦理游惠旋來臺之簽證，使不知情之承辦簽證業務
      之公務員誤認游惠旋為甲○○之配偶，且符合來臺探親之
      要件，而登載上開結婚事項於職務上掌管之公文書上，並
      據以核發中華民國簽證予游惠旋，因認被告涉犯刑法第21
      4 條之使公務員登載不實文書罪嫌云云。惟按「外交部及
      駐外館處受理簽證申請時，應衡酌國家利益、申請人個別
      情形及其國家與我國關係決定准駁；其有下列各款情形之
      一，外交部或駐外館處得拒發簽證：一、在我國境內或境
      外有犯罪紀錄或曾遭拒絕入境、限令出境或驅逐出境者。
      二、曾非法入境我國者。三、患有足以妨害公共衛生或社
      會安寧之傳染病、精神病或其他疾病者。四、對申請來我
      國之目的作虛偽之陳述或隱瞞者。五、曾在我國境內逾期
      停留、逾期居留或非法工作者。六、在我國境內無力維持
      生活，或有非法工作之虞者。七、所持護照或其外國人身
      分不為我國承認或接受者。八、所持外國護照逾期或遺失
      後，將無法獲得換發、延期或補發者。九、所持外國護照
      係不法取得、偽造或經變造者。十、有事實足認意圖規避
      法令，以達來我國目的者。十一、有從事恐怖活動之虞者
      。十二、其他有危害我國利益、公共安全、公共秩序或善
      良風俗之虞者。」外國護照簽證條例第12條第1 項定有明
      文。又「持外國護照申請簽證，應填具簽證申請書表，並
      檢具有效外國護照及最近6 個月內之照片，送外交部或駐
      外使領館、代表處、辦事處或其他經外交部授權機構（以
      下簡稱駐外館處）核辦。」「外交部及駐外館處得要求申
      請人面談、提供旅行計畫、親屬關係證明、健康檢查合格
      證明、無犯罪紀錄證明、財力證明、來我國目的證明、在
      我國之關係人或保證人資料及其他審核所需之證明文件。
      」外國護照簽證條例施行細則第5 條第1 項、第3 項亦定
      有明文。依前揭規定可知，外國人民申請進入臺灣地區，
      其申請入境之事由是否屬實，主管機關外交部及駐外館處
      應為實質審查，以判斷其真實與否，並非一經聲明，即有
      登載之義務。故游惠旋以不實結婚事由申請入境臺灣，仍
      需經主管機關為實質審核，雖我國駐印尼臺北經濟貿易代
      表處承辦公務員未予詳查甲○○係假結婚，致誤發簽證，
      揆諸前揭說明，被告仍不構成刑法第214 條之使公務員登
      載不實事項於公文書罪，追加起訴書上揭認定，自有未洽
      ，本應為無罪之諭知，然此部分犯行與被告上揭經起訴有
      罪部分，有連續犯之實質上一罪關係，爰不另為無罪之諭
      知，附此敘明。
（三）追加起訴書雖認被告甲○○擔任游惠旋之人頭老公之犯行
      ，另涉犯刑法第30條第1 項、第296 條之1 第1 項、第5
      項之幫助買賣人口為常業罪嫌云云，惟公訴人業已具狀縮
      減此部分犯行，此有補充理由書1 份在卷可稽（本院99年
      度訴字第276 號卷第86頁），足認此部分已生實質撤回效
      力，本院爰不再予審究，附此敘明。
（四）爰審酌被告甲○○以假結婚之方式使游惠旋非法入境臺灣
      地區，有礙社會秩序及善良風俗之維護，並致生損害於戶
      政機關對戶籍管理，誠屬不該，兼衡其等犯罪動機、手段
      、智識程度、生活狀況，及犯罪後均坦承犯行之態度等一
      切情狀，分別量處如主文所示之刑，並依修正前刑法第41
      條第1 項前段諭知易科罰金之折算標準。另按中華民國96
      年罪犯減刑條例業經立法院於96年6 月15日三讀通過，嗣
      經總統於96年7 月4 日令公布，依同條例第16條規定，於
      96年7 月16日施行。查被告犯罪時間，係在96年4 月24
      日以前，所犯之罪亦合於中華民國96年罪犯減刑條例第2
      條第1 項第3 款規定之減刑條件，爰均予以減其宣告刑二
      分之一，又其所犯為最重本刑5 年以下有期徒刑之罪，經
      減刑為6 月以下有期徒刑，依同條例第9 條之規定，按修
      正前刑法第41條第1 項前段規定諭知易科罰金之折算標準
      。
四、依刑事訴訟法第449 條第2 項、第3 項、第454 條第1 項，
    刑法第2 條第1 項前段、第28條、第216 條、第214 條，修
    正前刑法第41條第1 項前段，刑法施行法第1 條之1 第1項
    、第2 項前段，廢止前罰金罰鍰提高標準條例第2 條，現行
    法規所定貨幣單位折算新臺幣條例第2 條，中華民國九十六
    年罪犯減刑條例第2 條第1 項第3 款、第7 條、第9 條，逕
    以簡易判決處刑如主文。
如不服本判決，得自收受送達之日起10日內向本院提出上訴狀，
上訴於本院第二審合議庭（須附繕本）。
中    華    民    國    99    年    4     月    30    日
                  刑事第二十一庭  法  官  俞秀美
上列正本證明與原本無異。
如不服本判決，應於送達後10日內敘明上訴理由，向本院提出上
訴狀，上訴於本院第二審合議庭 (應附繕本) 。其未敘述上訴理
由者，應於上訴期間屆滿後20日內向本院補提理由書「切勿逕送
上級法院」。
                                  書記官  謝怡貞
中    華    民    國    99    年    4     月    30    日
附錄本案論罪科刑法條全文：
刑法第214 條：
明知為不實之事項，而使公務員登載於職務上所掌之公文書，足
以生損害於公眾或他人者，處3 年以下有期徒刑、拘役或5 百元
以下罰金。
刑法第216 條：
行使第210 條至第215 條之文書者，依偽造、變造文書或登載不
實事項或使登載不實事項之規定處斷。

司法院資訊處製作；財團法人民間司法改革基金會備份。
